最高法院刑事判決　　　　　　　　　　　　　　　九十三年度台上字第四一六八號
　　上訴人　台灣高等法院檢察署檢察官
　　被　告　甲○○
右上訴人因被告偽造文書等罪案件，不服台灣高等法院中華民國九十三年五月二十七
日第二審更審判決（九十一年度重上更(三)緝字第一五一號，起訴案號：台灣板橋地方
法院檢察署八十四年度偵續(二)字第一八四號），提起上訴，本院判決如左：
    主  文
上訴駁回。
    理  由
按刑事訴訟法第三百七十七條規定，上訴於第三審法院，非以判決違背法令為理由，
不得為之。是提起第三審上訴，應以原判決違背法令為理由，係屬法定要件。如果上
訴理由狀並未依據卷內訴訟資料，具體指摘原判決不適用何種法則或如何適用不當，
或所指摘原判決違法情事，顯與法律規定得為第三審上訴理由之違法情形，不相適合
時，均應認其上訴為違背法律上之程式，予以駁回。本件檢察官上訴意旨稱：(一)、按
核對筆跡，除顯著跡象，凡具字學常識之人，足以肉眼辨別其真偽異同者外，必須就
其內容，依法付與鑑定，始足以資判斷；查簽名之真偽，乃科技上之專門知識，應以
特殊器材，用科學方法鑑測所得結論方足以取信於人（最高法院三十一年上字第二二
００號判例、八十三年台上字第五九０一號判決參照）。本件查告訴人鄭炳桂堅決否
認八十一年偵續字第七二號卷第六二頁領款收據上之簽名之真實性（見第一審卷內鄭
炳桂歷次筆錄以及原判決第七頁倒數第三行），且查八十一年偵續字第七二號卷第六
十頁筆錄上鄭炳桂之簽名筆跡，與上開領款收據上之簽名筆跡顯有差異，原審並未送
請專業鑑定機關鑑定，亦未選任具有專門知識技能之人為鑑定，竟自行以目視觀察而
逕認領款收據上之簽名與鄭炳桂當庭之簽名及告訴狀之簽名筆跡相同（見原判決第八
頁），顯有應於審判期日調查之證據未予調查之違法，自不足以昭折服。(二)、觀諸卷
附鄭炳桂與被告甲○○所任職之宏偉房屋仲介有限公司（下稱宏偉公司）訂立之「委
託代理銷售契約書」，僅約定鄭炳桂委託該公司代理銷售房地及有關市場調查、廣告
企畫、銷售業務與一切人事費用事宜，並無設定抵押權事務（八十年偵字第一五四六
一號卷第七頁），鄭炳桂出具之授權書，亦僅記載授權買方即陳佩玲辦理抵押權設定
登記，而非授予被告，原判決竟謂鄭炳桂同意提供本案房地為案外人盧元裕設定本金
最高限額新台幣（下同）一百二十萬元之抵押權云云（見原判決第九頁），即嫌認定
事實不依證據，有證據上理由矛盾之違法。(三)、另查陳佩玲與鄭炳桂訂約，買受告訴
人之房地，並交付一百萬元之本票予告訴人，嗣因陳佩玲違約不買，告訴人已心生不
滿；若認鄭炳桂同意以自己名義設定抵押並書立借據向盧元裕借款一百萬元，以便返
還陳佩玲交付一百萬元之本票，則無異以自己名義借款，為他人向自己贖票，原審此
種認定，顯然違背經驗法則與論理法則。(四)、證據之取捨，法院雖有自由判斷之權，
但其取捨仍不得違背經驗法則或論理法則。本件買受人陳佩玲反悔不買之事實，被告
並未告知鄭炳桂，並於民國八十年六月十八日，未經鄭炳桂同意，擅將前開房地設定
抵押予盧元裕為擔保，向盧元裕借款一百萬元各節，業據被告及陳佩玲分別供述在卷
，復有土地登記簿及建築改良物登記簿影本附卷可稽（見偵字第一四七三０號卷第二
三頁、五三頁，偵續字第七二號卷第二二頁、三二頁、五八頁，第一審法院訴緝字第
七三號卷第三三頁），鄭炳桂陳稱被告「與我約定於八十年六月二十日上午至台北市
○○○路的台灣聯合代書事務所，我到了那裡，被告就拿了一百萬元現金給我，我要
離開時，被告才告訴我房地已設定給盧元裕，我就生氣與他發生爭執，……設定給盧
元裕，未經過我同意」，被告於偵查中亦供稱：「事後才告知他（鄭炳桂）」，盧元
裕在第一審法院經法官問：「當天你有無告訴鄭炳桂房子設定抵押權這件事？」，其
答稱：「沒有，我以為他們已經談好了」，盧元裕在台灣高等法院亦證稱：「陶與鄭
二人吵架，鄭某還打電話報警處理」（見偵續二字第一八四號卷第三八頁反面，第一
審法院卷第十六頁及反面、第五四頁，台灣高等法院上更一字卷第六七頁），鄭炳桂
指稱盧元裕因借出款項未獲清償，盧元裕聲請法院拍賣前開房地，被告又未給付尾款
，致伊損失四十萬元云云，被告亦承認其事（見偵字第一四七三０號卷第三頁反面、
第二三頁及反面），縱令前開不動產買賣契約書第五條第二款約定：「辦理產權移轉
登記時，有關權利人名義，得由甲方（指買主）自定，乙方（指賣主）絕不異議……
」（見同卷第七頁），惟此係針對所有權移轉登記於何人，買方有指定之權而言，與
設定抵押權反擔保無關，且設定抵押權反擔保之目的在於擔保出賣人履行契約，並非
擔保買受人向第三人借款債務之履行，二者在性質上完全不同，原判決竟以「被告甲
○○商請告訴人比照原交付價金設定反擔保之條件，為盧元裕交付之一百萬元設定本
金最高限額一百二十萬元之抵押權以為擔保，亦核與人情事理無違」（見原判決第六
頁），對前開證據及被告、盧元裕等人之陳述，均予捨棄不採，而率謂本案抵押權之
設定有經告訴人同意云云（見原判決第九頁），顯然違背經驗法則及論理法則，且與
證據資料不合，自屬違背法令等語。
惟查原審綜合調查證據之結果，以公訴意旨略以：被告係台北縣永和市○○路一七二
號三樓宏偉公司之協理，於八十年六月十二日代鄭炳桂銷售其所有位於台北縣永和市
○○路○段九十二巷二十號及二十二號一樓房屋及其坐落之基地，於同年六月十五日
從中仲介促成買主陳佩玲（另案審理）以七百十萬元之價格買受前開房地而訂立買賣
契約，由陳佩玲交付其夫盛永茂名義之台灣銀行面額一百萬元之本票一紙予鄭炳桂，
同時要求鄭炳桂將該房地設定抵押權予陳佩玲作為反擔保，鄭炳桂乃委託被告處理有
關設定抵押權予陳佩玲之事宜，詎被告竟為自己不法之利益，未經鄭炳桂同意，於八
十年六月十八日，擅自以鄭炳桂之名義，違背其任務提供上開房地為擔保向盧元裕借
款一百萬元，並以鄭炳桂之前開房地設定最高限額一百二十萬元之本金最高限額抵押
權予盧元裕，持向台北縣中和地政事務所申請登記，使台北縣中和地政事務所人員將
此不實之事項登載於職務上所掌之土地及建物登記簿，足以生損害於鄭炳桂、及其本
人之財產利益暨地政機關對於地籍資料管理之正確性，因認被告犯有刑法第三百四十
二條之背信、第二百十六條、第二百十條之行使偽造私文書、第二百十四條使公務員
登載不實等罪嫌等情。經訊之被告堅不承認有任何被訴之犯行，其在第一審辯稱：伊
曾告訴鄭炳桂要以系爭房地為擔保設定抵押權予盧元裕，伊經由鄭炳桂之授權及同意
始委託代書製作本件抵押權設定契約書及聲請書，上開文書絕非伊擅自偽造，況鄭炳
桂於八十年六月二十日至盧元裕之辦公室領取一百萬元時，已承認此事，並在領款收
據上簽字云云。於原審前審審理時辯稱：伊是宏偉公司協理，伊有代鄭炳桂賣房子，
鄭炳桂有授權伊代覓買主，且有訂授權書，由伊全權處理，伊原找到買主陳佩玲要買
，後來陳佩玲不買，鄭炳桂要陳女賠一百萬元，伊不得已始自行承受，照原訂契約之
約定，伊可將系爭房地設定抵押權予其指定之案外人盧元裕，伊委託代書馬東生代撰
本案抵押權設定所需之相關書類時，抵押權設定契約書、聲請書中有關抵押權人部分
原屬空白，事後向盧元裕借款，盧某知悉伊係將鄭炳桂之房地設定抵押權供做借款之
擔保，況伊據原訂契約書之約定，有權設定抵押權予伊指定之第三人，伊既未向盧元
裕詐欺取財，前開設定抵押權之相關私文書亦非偽造，況伊與鄭炳桂往赴盧元裕處取
款之前，曾與倪明、廖俊霖、盧元裕、鄭炳桂五人共赴盧元裕處談妥設定抵押權之
相關事宜，若鄭炳桂不同意，盧元裕不可能付款，至鄭炳桂迄未收取之四十萬元係伊
購買系爭房地之尾款，鄭炳桂既未交付本案房地，伊自無庸給付購屋之尾款等語。在
原審審理中又辯稱：陳佩玲後來不買了，鄭炳桂要沒收她的錢，但陳佩玲是我同學的
姊姊，我不能讓他沒收，所以我把他買下來，找倪明用倪明的名義，我還向盧元
裕借錢來給他，他知道要設定給盧元裕云云（見原審九十三年五月十三日審理筆錄）
。第查：(一)、被告原係台北縣永和市○○路一七二號三樓宏偉公司協理，於八十年六
月十二日代鄭炳桂銷售其所有位於台北縣永和市○○路○段九十二巷二十號及二十二
號一樓房屋及其坐落之基地，於同年六月十五日居中仲介促成買主陳佩玲以七百十萬
元之價格與之簽訂買賣契約，由陳佩玲交付其夫盛永茂名義，以台灣銀行公館分行為
付款人，面額一百萬元，票號CA 0000000號之本票一紙（契約書誤載為支票）予鄭炳
桂，同時要求鄭炳桂將該房地設定抵押權予陳佩玲作為反擔保；並經鄭炳桂授權買方
陳佩玲辦理系爭反擔保一百二十萬元之抵押權設定事宜，陳佩玲則委託被告代其處理
有關設定反擔保抵押權之事等情，業據被告坦承在卷，並有鄭炳桂提出之不動產買賣
契約書、協議書、鄭炳桂簽立之授權書、陳佩玲簽立之授權書各一件附卷為證（均為
影本，見偵字第一四七三０號卷第六至一０頁，第一六頁、第一七頁）；此部分之事
實，自可認定。(二)、證人陳佩玲於檢察官偵查中證稱：我當時說如果我付的票訂金的
一百萬元不兌現就表示不買了，後來我不買了……所以支票也沒有兌現，我交待由被
告去處理云云（見偵續字第七二號卷第三二頁）。另證人倪明於檢察官偵查中亦供
證：（問：房子後來你和被告買下？）是的；在六月底，他（被告）說陳小姐不買了
，找我買，但情形他較清楚，由他處理等語（見偵續字第七二號卷第三六頁）。該證
人在原審更審前調查中又供證：被告認為房子便宜，買下後有利潤可賺，建議公司買
下，但公司不同意，被告才以陳佩玲名義買下，準備再轉手圖利等語（見原審更審前
八十五年十月二十二日訊問筆錄）等語。足認被告在原審審理中所辯：陳佩玲後來不
買了，鄭炳桂要沒收她的錢，所以我把他買下來，找倪明用倪明的名義云云，尚
屬可採。(三)、鄭炳桂在偵查中提出為證之渠與陳佩玲間所訂不動產買賣契約書（影本
），在文末之特約事項已記載：賣方已於八十年六月二十日收到一百萬元正，上列款
項係由買方所指定之金主盧元裕先生所支付，賣方原於八十年六月十五日收受之台銀
（公館分行）本票乙紙，票號CA 0000000號應於八十年六月二十八日前退還買方等語
（見偵字第一四七三０號卷第六至一０頁）。觀諸該特約事項所載：「票號CA 00000
00號應於八十年六月二十八日前退還買方」云云，應可得見原買受人陳佩玲已不願依
原訂不動產買賣契約書兌現已交付之訂金本票；再觀諸同特約事項所載：「上列款項
係由買方所指定之金主盧元裕先生所支付」等語，更可得見被告用以贖回原訂金本票
之一百萬元，係由案外人盧元裕所支付。則被告在原審審理中所辯：陳佩玲後來不買
了，鄭炳桂要沒收她的錢，但陳佩玲是我同學的姊姊，我不能讓他沒收，所以我把他
買下來，我還向盧元裕借錢來給他乙節，同屬可信。從而，被告向案外人盧元裕商借
交付與鄭炳桂之一百萬元，乃係用以替代原訂金本票之履行，藉以延續原訂不動產買
賣契約之效力，亦可認定。(四)、在鄭炳桂與陳佩玲間所訂不動產買賣契約書中，原即
有約定賣方鄭炳桂授權買方陳佩玲就所交付之價金一百萬元，辦理反擔保一百二十萬
元之抵押權設定，有如前述。雖買方陳佩玲於其後變更心意表示不買，不願履行原訂
金本票之兌現義務；被告為避免損失，而向案外人盧元裕商借交付與鄭炳桂之一百萬
元，用以替代原訂金本票之履行，藉以延續原訂不動產買賣契約；該項由被告嗣後另
向案外人盧元裕商借交付與鄭炳桂之一百萬元，並非買主陳佩玲所交付之價金，已非
屬原約定為所交付價金設立反擔保之範圍。然事實上案外人盧元裕終究確係有交付一
百萬元予鄭炳桂收受；被告商請鄭炳桂比照原交付價金設定反擔保之條件，為盧元裕
交付之一百萬元設定本金最高限額一百二十萬元之抵押權以為擔保，亦核與與人情事
理無違；基此，已難認被告有故意隱瞞鄭炳桂，更甚而干冒刑責偽造鄭炳桂名義抵押
權設定契約書、土地登記申請書之必要。(五)、被告曾於八十年六月十八日，以鄭炳桂
之名義書具抵押權設定契約書、土地登記申請書，提供本案之房屋及土地，為案外人
盧元裕設定本金最高限額一百二十萬元之抵押權，持向台北縣中和地政事務所申請辦
理抵押權設定登記，雖有該等抵押權設定契約書、土地登記申請書附在原審卷可稽。
但查：1.卷附由鄭炳桂具名為領款人，於八十年六月二十日書立之領款收據已明確記
載：「茲提供坐落永和市○○段下秀朗小段八十之一地號土地壹筆持分三百分之二十
及該地上建號三一八五號成功路一段四七巷二十、二二號房屋貳層全部為擔保經向臺
北縣中和地政事務所於民國八十年六月十八日收件八０北中字第二九八二二號辦竣抵
押權設定登記向盧元裕先生借款新臺幣壹佰萬元正，該抵押借款金額業已全部收到事
實恐口無憑特立此據為證」云云，並由鄭炳桂在領款人欄簽名，有該領款收據在卷為
證（見偵續字第七二號卷第六二頁）。鄭炳桂復於檢察官偵查中提示該領款收據時，
明確供陳：上面是我的字跡沒有錯等語（見同上卷第五七頁背面）。則依該領款收據
之內容自可明確得見鄭炳桂已向盧元裕領得一百萬元，並同意提供本案之房屋土地為
盧元裕設定抵押權以為擔保。2.鄭炳桂嗣後雖否認上開領款收據上之簽名為其書立，
改稱：伊簽立之收據上伊有加記一百萬元及此致甲○○先生等字云云。然據證人吳應
生於檢察官偵查中證稱：（問：鄭炳桂領錢時有無簽收據？）有的，我當時原子筆借
他，他只有簽名，寫收一百萬；（提示空白領款收據，問：他是在白紙或有格式的填
寫？）我不敢確定，但是差不多是這種格式等語（見偵續字第一二三號卷第三九頁背
面、第四０頁）；而未見鄭炳桂書寫「此致甲○○先生」等字樣。參以，經原審依職
權比對結果，該紙領款收據（偵續字第七二號卷第六二頁）上鄭炳桂簽名及有關一百
萬元部分之筆跡，無論在意匠、運筆特徵及結構上，均與鄭炳桂當庭或於告訴狀、補
充狀之簽名及當庭書寫之一百萬等筆跡相同觀之；鄭炳桂嗣後否認該紙領款收據為伊
書立乙節，自難採信。3.另據證人盧元裕於檢察官偵查中結證：（問：被告有和鄭炳
桂一起來找你？）有的，第一次領款的鄭炳桂有來拿一百萬元；……（提示領款收據
影本，問：領款收據是六月二十日在你處直接交給鄭炳桂？）是的，他們說他們是雙
方，我當時有調謄本出來，他真的是當事人，他們所說的屬實，我才交錢給他；（問
：鄭炳桂當時有答應讓你設定抵押？）是的，他如果沒有答應，我隨時可以停止，不
必付錢給他；……（問：這筆錢一百萬借他是否有說要設定？）有的云云（見偵續字
第七二號卷第五八頁、第五九頁，偵續字第一二三號卷第四一頁）。證人林素鳳亦在
原審更審前調查中結證：盧拿錢出來時，鄭炳桂及他朋友吳應生在場（見原審更審前
上訴卷第五三頁背面）云云。參以，鄭炳桂在偵查中提出為證之渠與陳佩玲間所訂不
動產買賣契約書（影本），在文末之特約事項亦明確記載「賣方已於八十年六月二十
日收到一百萬元正，上列款項係由買方所指定之金主盧元裕先生所支付」，已如前述
。則鄭炳桂明知渠於八十年六月二十日所收取，用以替代原買賣契約訂金本票之現金
一百萬元，係自與不動產買賣無關之案外人盧元裕取得，並同意提供本案房地為擔保
案外人盧元裕設定本金最高限額一百二十萬元之抵押權，應毋庸置疑。本案抵押權之
設定既有經鄭炳桂之同意，則被告自無涉犯刑法第三百四十二條之背信、第二百十六
條、第二百十條之行使偽造私文書、第二百十四條使公務員登載等罪嫌之可言。4.雖
證人盧元裕另在第一審法院審理中到庭改稱：他（鄭炳桂）沒有向伊表示（同意設定
一百二十萬元之抵押權），伊以為被告已與之談好等語（見第一審卷第五四頁）；惟
此部分之供詞，核與其在檢察官偵查中所為供證全然相反（見偵續字第七二號卷第五
九頁）。況證人盧元裕在第一審法院審理之同一庭訊中又供陳：在領款之前，被告與
鄭炳桂曾來找伊談過一次，但沒有結果；……領款時鄭炳桂有在領款收據上簽字云云
（見第一審卷第五四頁）。從而，鄭炳桂於領款之前，既已為本件借款協同被告赴盧
元裕處洽商，甚至因有所爭議致未達成結論，苟非事後另已達成合意，衡情豈有不明
究裡即逕赴盧元裕處領款，又未詳察領款收據內容即輕率簽名具領之理；證人盧元裕
原與鄭炳桂素不相識，在未獲得任何擔保之情形下，更無輕率同意將鉅額一百萬元任
意交付予鄭炳桂之可能。證人盧元裕在第一審法院審理中所供證「他（鄭炳桂）沒有
向伊表示（同意設定一百二十萬元之抵押權），伊以為甲○○已與之談好」乙節，核
與事理有違，自不足執為被告不利之論據；應以渠在檢察官偵查中所為之前揭供述為
可信。(六)、又有關一百萬元之領款收據上除有鄭炳桂之簽名外，在領款人（借用人）
處尚有「倪明、甲○○代」之字樣，被告何以用倪明名義向盧元裕借款，為何又
將借到之一百萬元交給鄭炳桂？此部分已據被告於原審更審前辯稱：係因買方陳佩玲
因能力不足，不願購買，要求鄭炳桂退還系爭本票，詎鄭炳桂拒絕退還，伊為兼顧友
誼，才決定自己買下系爭房地做為投資之用，惟因伊有退票紀錄，不易取得銀行貸款
，仍以借用倪明名義作為登記之用，以利來日向銀行辦理貸款云云。經核與倪明
所供：伊僅提供身分證給甲○○供其承辦買賣不動產設定登記之用等語，尚相符合。
準此，倪明在形式上既係該不動產之買主，其以倪明名義向盧元裕借一百萬元，
並以該不動產設定抵押權予盧元裕，尚屬切合情理，故上開領款收據中「倪明、甲
○○代」之字樣，亦難執為不利於被告認定之依據。此外，復查無任何積極之證據足
認被告確有公訴人所指之背信、行使偽造私文書等犯行，認被告之犯罪尚屬不能證明
，因而撤銷第一審不當之科刑判決，就被訴背信、行使偽造私文書部分，改判諭知無
罪，已詳述其證據取捨及判斷之理由。原判決所為論述，核與卷證資料相符，從形式
上觀察，並無違背法令之情形。按證據之取捨及證據證明力之判斷，屬事實審法院之
職權行使，苟無違背證據法則，自不能任意指為違法。本件原判決依憑被告之辯解，
並綜合其他調查證據之結果，認公訴人所舉不利於被告之證據，不足以證明被告有公
訴人所指之犯罪，已在判決內詳述其證據取捨及證據證明力判斷之理由，核與證據法
則並無違背，亦無調查職責未盡之情形，要難指為違法。又按卷內證物是否送請鑑定
，為事實審法院得本於職權裁量之事項，苟事實審法院綜合其他證據已可為事實之判
斷者，自非可認係違背刑事訴訟法第三百七十九條第十款應於審判期日調查之證據而
未予調查之規定。本件原審雖未將上訴意旨(一)所指之相關資料送請鑑定，但如上所述
，原審綜合其調查所得之證據，已可為事實之判斷，原判決已詳述其證據取捨及判斷
之理由，查與證據法則並無違背，為其職權裁量之事項，自不能以未送鑑定即指原判
決有調查職責未盡之違法。其餘上訴意旨所指摘部分，原審已加審酌，並已於判決內
詳述其證據取捨及判斷之理由，核與證據法則並無違背，為原審職權之適法行使，均
不能執為適法之第三審上訴理由。檢察官上訴意旨指摘原判決關於背信及行使偽造私
文書部分違背法令，核與法律規定得為第三審上訴理由之違法情形，不相適合，應認
其上開部分之上訴違背法律上之程式，予以駁回。又被告另被訴牽連涉犯刑法第二百
十四條使公務員登載不實罪部分，經原審以此部分犯罪尚屬不能證明，撤銷第一審此
部分不當之判決，改判諭知被告無罪，查係刑事訴訟法第三百七十六條第一款之案件
，既經第二審判決，依法自不得上訴第三審法院，檢察官就此部分一併提起上訴，顯
非法之所許，應併予駁回。至關於被告被訴涉犯背信罪部分，雖屬同法條第五款案件
，但因修正刑事訴訟法施行前原得上訴於第三審法院，且已繫屬於法院，依刑事訴訟
法施行法第五條第一項之規定，仍應依施行前之法定程序終結之，附此說明。
據上論結，應依刑事訴訟法第三百九十五條前段，判決如主文。
中　　　華　　　民　　　國　　九十三　　年　　　八　　　月　　 十二 　　日
                              最高法院刑事第七庭
                                  審判長法官  莊　登　照
                                        法官  洪　明　輝
                                        法官  黃　一　鑫
                                        法官  魏　新　和
                                        法官  林　秀　夫
      右正本證明與原本無異
                                              書  記  官
中　　　華　　　民　　　國　　九十三　　年　　　八　　　月　　 十九 　　日
                                                                        Ａ
